臺灣高等法院民事判決　　　　　　　　100年度上易字第377號
上　訴　人　盧振昭
訴訟代理人　陳雅珍律師
被　上訴人　曾文隆
　　　　　　郭煌文
共　　　同
訴訟代理人　羅炘沂律師
複　代理人　羅翠慧律師
　　　　　　羅筱茜律師
　　　　　　邱姵羽
上列當事人間請求損害賠償等事件，上訴人對於中華民國100年1
月31日臺灣板橋地方法院99年度訴字第1658號第一審判決提起上
訴，上訴人並為訴訟標的之追加，本院於100年7月12日言詞辯論
終結，判決如下：
    主    文
上訴及追加之訴均駁回。
第二審訴訟費用（含追加部分）由上訴人負擔。
    事    實    及    理    由
一、程序部分：
    按「訴狀送達後，原告不得將原訴變更或追加他訴。但有下
    列各款情形之一者，不在此限：…二、請求之基礎事實同一
    者」，民事訴訟法第255條第1項第2款定有明文；並依同法
    第446條第1項適用於第二審程序。查上訴人於原審依據瑕疵
    擔保與侵權行為法則，請求被上訴人連帶給付上訴人新台幣
    （下同）96萬7319元本息；嗣於本院民國（下同）100年6月
    1日準備程序追加債務不履行法則為訴訟標的（見本院卷第
    56 頁筆錄背面，同時表示未追加不當得利為訴訟標的）。
    被上訴人雖反對其追加，但是追加之基礎事實仍為兩造78年
    11月6日所簽訂契約，依上開規定，應准許其追加，先予說
    明。
二、上訴人主張：78年11月6日，兩造簽訂讓渡契約書，被上訴
    人將坐落新北市○○區○○段第16-5號土地（下稱系爭土地
    ，自同段16號土地所輾轉分割）內約145坪之使用權即開墾
    權，連同其上面積約117坪鐵皮屋（下稱系爭鐵皮屋），以
    390萬元讓渡予上訴人使用；嗣被上訴人僅將系爭鐵皮屋基
    地約113.45坪移轉上訴人占有使用。97年間，系爭土地所有
    人財團法人臺灣省臺北縣大觀書社（下稱大觀書社），訴請
    上訴人拆屋還地、返還不當得利勝訴確定（下稱前案），上
    訴人應給付50萬2554元本息，並應自96年7月18日至返還系
    爭鐵皮屋基地日止，按月給付8376元。嗣大觀書社持前案確
    定判決書聲請強制執行，上訴人遂與大觀書社以96萬7319
    元和解。惟依系爭契約，被上訴人應提供系爭土地開墾權，
    但是被上訴人僅提供其前手即訴外人柯祥男所承租土地，面
    積也僅為系爭鐵皮屋基地約113.45坪，即屬債務不履行。再
    者，柯祥男嗣因違約致遭大觀書社終止租約、收回土地，故
    被上訴人所提供使用權源有瑕疵，亦應負權利瑕疵擔保責任
    。由於被上訴人前開行為，致上訴人須支付大觀書社96萬73
    19元，上訴人亦構成侵權行為。爰依瑕疵擔保責任、侵權行
    為與債務不履行法則，訴請96萬7319元本息等語（於原審聲
    明：被上訴人應連帶給付上訴人96萬7319元，及自起訴狀繕
    本送達翌日起至清償日止按年息百分之五計算利息。原審為
    上訴人全部敗訴判決，上訴人提起上訴，並追加訴訟標的如
    前）。並上訴聲明：(一)原判決廢棄。(二)被上訴人應連帶給付
    上訴人96萬7319元，及自起訴狀繕本送達翌日起至清償日止
    按年息百分之五計算之利息。
三、被上訴人則以：78年11月6日簽訂系爭契約後，被上訴人即
    轉讓系爭土地使用權（開墾權），當時權利並無瑕疵，事後
    縱使發生爭執，亦與權利瑕疵無涉。系爭契約第4條也載明
    土地由他人承租、兩造分擔租金情事，故上訴人當時即知悉
    其占有使用權源為柯祥男（被上訴人前手）與大觀書社租約
    。但柯祥男僅付租至87年，迨88年12月31日租約屆滿，大觀
    書社拒絕續租，致上訴人無法繼續占有、使用土地，亦不應
    歸責於被上訴人，且無權利瑕疵情事，更不生侵權行為等語
    ，資為抗辯。並答辯聲明：上訴及追加之訴均駁回。
四、兩造不爭執事實：
  (一)78年11月6日，兩造簽訂系爭契約，被上訴人將系爭土地內
    約145坪之土地使用權即開墾權，連同其上約117坪系爭鐵皮
    屋，以390萬元讓渡予上訴人使用。（原審卷第7至10頁）
  (二)97年間，系爭土地所有人大觀書社於前案訴請上訴人拆屋還
    地、返還不當得利，經原法院96年度重訴字第308號民事判
    決命上訴人拆除系爭鐵皮屋並返還基地予大觀書社，並應給
    付大觀書社50萬2554元，及自96年7月25日起至清償日止按
    年息5％計算之利息；另應自96年7月18日起至返還系爭鐵皮
    屋基地之日止，按月給付大觀書社8376元。本院98年度重上
    字第297號駁回兩造上訴，再經最高法院99年度台上字第51
    號判決駁回上訴確定在案。（見原審卷11至24頁）
  (三)大觀書社聲請原法院99年度司執字第30142號強制執行事件
    ，迨99年5月21日，上訴人與其和解，將系爭鐵皮屋讓與大
    觀書社，並支付不當得利96萬7319元。（見原審卷第25頁）
五、上訴人主張被上訴人應將系爭土地其中約145坪土地開墾權
    ，連同其上系爭鐵皮屋移轉予上訴人，但是被上訴人並未提
    供開墾權，僅將柯祥男承租之系爭土地，交付上訴人使用，
    面積亦僅為系爭鐵皮屋基地約113.45坪。嗣柯祥男違反租約
    ，遭地主大觀書社終止租約，並訴請上訴人拆屋還地、返還
    不當得利，致上訴人支付大觀書社96萬7319元，並將系爭鐵
    皮屋讓渡予大觀書社。故被上訴人應依瑕疵擔保責任、侵權
    行為與債務不履行法則賠付96萬7319元云云。被上訴人辯稱
    系爭契約第4條已記載土地租賃、分擔租金情事，故上訴人
    知悉其使用權源為柯祥男（被上訴人前手）與大觀書社租約
    ；但是柯祥男租約於88年12月31日屆滿，嗣為大觀書社拒絕
    續租，致上訴人無法繼續占有系爭土地，並非可歸責於被上
    訴人致債務不履行，亦無權利瑕疵或侵權行為責任云云。經
    查：
  (一)按「債權或其他權利之出賣人，應擔保其權利確係存在」，
    民法350條前段定有明文。次按「解釋意思表示，應探求當
    事人之真意，不得拘泥於所用之辭句」，民法第98條亦定有
    明文。解釋契約，應於文義上及論理上詳為推求，以探求當
    事人立約時之真意，並通觀契約全文，斟酌訂立契約當時及
    過去之事實、交易上之習慣等其他一切證據資料，本於經驗
    法則及誠信原則，從契約之主要目的及經濟價值作全盤之觀
    察，以為其判斷之基礎，不能徒拘泥字面或截取書據中一二
    語，任意推解致失其真意（最高法院96年度台上字2631號判
    決意旨參照）。
  (二)查系爭契約前言記載「…茲因乙方（指被上訴人）將後開土
    地之使用權（開墾權）讓渡給甲方（指上訴人）…」，第1
    條約定「土地座落臺北縣板橋市○○段15及16地號（重測前
    地號…）內撥出約145坪（位置如後附圖）及其上已完成之
    鐵厝約117坪建物一併讓渡給甲方使用」、第4條亦約定：「
    本土地係以乙方之前手讓渡人前向大觀書社承租開墾使用，
    並讓渡與甲方（承買受讓部分）全權使用，惟目前尚以乙方
    之前手讓渡人名義承租，租金則雙方依照土地使用比例分擔
    。（註）：前手讓渡人為柯祥男先生」等文字（見原審卷第
    7至8頁）。依上開文義，兩造交易標的為系爭土地內約145
    坪之使用權能、系爭鐵皮屋之使用權能（事實上管理力）。
    由於系爭土地並非被上訴人所有或承租，第4條遂表明使用
    權能基礎並非永久性，繫於柯祥男與大觀書社間租賃關係而
    決定其效力；一但租賃關係終止，上訴人占有權源即無從維
    持。該條並未約定被上訴人負責維持租賃關係永久存續，故
    租賃關係終止後，上訴人應承擔無權占有之風險。再者，系
    爭契約前言既載明「土地之使用權（開墾權）」、第4條亦
    記載「…乙方之前手讓渡人前向大觀書社承租開墾使用，並
    讓渡與甲方（承買受讓部分）全權使用」等文句，可知系爭
    契約有關「開墾權」之文字，僅係形容土地開發狀態，兩造
    交易標的實質仍為系爭土地之使用權能；故被上訴人移轉土
    地使用權即足矣，毋須另移轉開墾權。上訴人空言被上訴人
    應移轉系爭土地開墾權（見本院卷第79頁）云云，洵無足採
    。
  (三)再者，系爭契約第4條既表明占有權源為柯祥男與地主間租
    賃關係，且未要求被上訴人保證租賃關係始終存在；堪認兩
    造簽訂系爭契約時，已約定占有權源未能存續之風險由上訴
    人負擔（包含大觀書社於租約到期後不續租，或因柯祥男因
    違約使用土地致遭終止租約）。則86年1月1日，柯祥男固與
    大觀書社就當時臺北縣板橋市○○段第16-2地號（嗣分割出
    系爭土地，見前案一審卷(一)第15頁謄本）等5筆土地續訂租
    約，租期自86年1月1日起至88年12月31日止（見前案一審卷
    (一)第170頁租約）；迨88年12月31日租期屆滿，大觀書社反
    對續租，其與柯祥男租賃關係即因而消滅，致柯祥男與上訴
    人無從繼續占有使用系爭土地，遂於前案一、二審敗訴確定
    （見前案一審判決第9至10頁即原審卷第15頁正反面、前案
    二審判決第6至7頁即原審卷第19頁背面至20頁正面）。是以
    88 年底以後，柯祥男未能續租之風險既由上訴人承擔；則
    上訴人主張被上訴人未保持使用土地權能持續有效狀態，應
    負權利瑕庛擔保與債務不履行責任云云，自非可採。
  (四)系爭契約第6條固約定：「乙方讓售甲方之土地及地上建物
    如發生糾紛致損及甲方權益時，乙方應保證出面解決，不得
    藉故推諉」（見原審卷第8至9頁）。見證人即代書陳家惠於
    原審100年1月6日期日證稱：被上訴人也是讓渡取得，上訴
    人擔心權利受損；若發生糾紛，被上訴人必須保證出面解決
    。這段文字是應兩造協商結果而記載。協商過程中，曾對於
    上訴人無法合法使用時，被上訴人應如何處理有所討論，但
    沒有明確結論。不清楚被上訴人保證解決程度為何等語（見
    原審卷第89頁背面第90頁正面筆錄）。可知，第6條係避免
    上訴人繼受占有後，被上訴人前手柯祥男、地主大觀書社等
    人對其質疑占有合法性，始要求被上訴人出面解決；核其實
    質內容，仍以第4條（柯祥男與大觀書社租約有效期間）為
    其基礎，被上訴人於租賃期間始負權利瑕疵擔保責任，並應
    排除相關糾紛；至於柯祥男與大觀書社租約得否持續，依系
    爭契約第4條純屬上訴人所承擔風險，故上訴人無從依第6條
    要求被上訴人負責維持柯祥男就系爭土地租賃關係。
  (五)柯祥男固於原審100年1月6日期日證稱：系爭鐵皮屋是我蓋
    的。我讓渡給被上訴人時，因為讓渡部分已經十幾年沒有繳
    租金，所以我也沒有告訴被上訴人要繳租金等語（見原審卷
    第88頁背面至89頁正面筆錄）。然陳家惠代書於同日證稱：
    系爭契約第4條有提到租金，兩造依使用比例負擔租金，兩
    造都要支付租金給大觀書社。簽約當時柯祥男沒有來等語（
    見同卷第90頁背面至91頁正面筆錄）。可知兩造為預防柯祥
    男主張租金權利，遂言明兩造共同分擔租金，以釐清責任。
    則上訴人僅憑柯祥男證稱未曾收取租金，但第4條卻提及兩
    造分擔租金，遂推論被上訴人依第6條應提供永久性租約云
    云，尚無可採。
  (六)再者，系爭鐵皮屋經前案測量，面積為375.04平方公尺（見
    前案一審判決主文第10項與附圖二，即原審卷第11頁背面）
    ，以一坪相當於3.30平方公尺換算，系爭鐵皮屋面積僅113.
    64坪（375.043.30=113.64。上訴人於本院卷第77頁誤算
    為113.45坪）。系爭契約第1條固記載被上訴人讓渡土地面
    積為145坪（見不爭執事項(一)），惟第1條就讓渡土地位置、
    面積僅記載「（系爭土地）內撥出約145坪（位置如後附圖
    ）…」（見原審卷第7頁）；而系爭契約附圖僅為通常手繪
    草圖，甚至未標示系爭鐵皮屋（見前案一審卷第194頁），
    復並無房地座標、地籍圖或比例尺可參酌，致無從明瞭實際
    讓渡土地之位置與面積。何況，系爭鐵皮屋外臨馬路，亦有
    相片1張可稽（見前案一審卷第111頁），則系爭契約有關讓
    渡145坪土地使用權之真意、是否包含相片所示鐵皮屋外公
    共道路，均屬不明。上訴人空言被上訴人尚有31.36平方公
    尺土地未交付，應負債務不履行責任云云，即無可採。
  (七)被上訴人所交付系爭鐵皮屋基地既無權利瑕疵、債務不履行
    問題，而大觀書社是否與柯祥男續約出租土地，業於系爭契
    約第4條約定由上訴人承擔相關風險。嗣柯祥男租約於88年
    12月31日屆滿，大觀書社反對續租，致租賃關係消滅，並致
    上訴人無法繼續占有使用系爭土地，因而於前案一、二審敗
    訴確定。前案確定判決命上訴人應拆除系爭鐵皮屋並返還基
    地予大觀書社，並應給付大觀書社50萬2554元本息，及自96
    年7月18日起至返還系爭鐵皮屋基地之日止，按月給付大觀
    書社8376元（見不爭執事項(二)），依上開說明，本屬上訴人
    就系爭契約所承擔風險。則大觀書社持前案確定判決聲請原
    法院99年度司執字第30142號強制執行事件，上訴人遂於99
    年5 月21日與其和解，將系爭鐵皮屋讓與大觀書社，並支付
    不當得利96萬7319元（見不爭執事項(三)），純係上訴人處理
    自身財務所為決定，與被上訴人無涉。上訴人空言其就96萬
    7319元受有雙重支出損害，被上訴人應依侵權行為法則賠付
    上述金錢，顯屬無據。
六、綜上所述，78年11月6日，兩造簽訂系爭契約，被上訴人將
    系爭土地內約145坪之土地使用權，連同其上面積約117坪系
    爭鐵皮屋，以390萬元讓渡予上訴人使用。迨97年間，系爭
    土地所有人大觀書社訴請上訴人拆屋還地、返還不當得利，
    經前案一、二審判決大觀書社勝訴確定；上訴人後於強制執
    行程序與大觀書社和解，支付大觀書社96萬7319元。由於系
    爭契約第4條已約定土地使用權源為柯祥男與大觀書社租約
    ，被上訴人並不負責租約關係始終存續；故柯祥男租約於88
    年底屆滿後，大觀書社拒絕續租致上訴人無法繼續使用土地
    ，即應由上訴人承擔相關風險，上訴人無從主張權利瑕疵擔
    保、債務不履行。上訴人認被上訴人僅交付系爭鐵皮屋基地
    113.64坪（上訴人誤算為113.45坪），尚有31.36未交付，
    屬債務不履行云云，亦非可取。上訴人支付大觀書社96萬73
    19元，更與侵權行為無涉，不得請求被上訴人連帶賠償。
    從而，上訴人依據權利瑕疵擔保與侵權行為法則，訴請被上
    訴人應連帶給付上訴人96萬7319元，及自起訴狀繕本送達翌
    日起至清償日止按年息百分之五計算利息；為無理由，應予
    駁回。是則原審依此駁回其訴，經核並無違誤，上訴意旨指
    摘原判決不當，求予廢棄改判，為無理由，應予駁回。上訴
    人於本院追加債務不履行法則，請求被上訴人連帶給付前述
    金錢，亦屬無據，應併予駁回其追加之訴。
七、本件為判決基礎之事證已明，兩造其餘主張、陳述及所提證
    據，經審酌後，認均與本件結論無礙，不再一一論列，併予
    敘明。
八、據上論結，本件上訴與追加之訴均為無理由，爰判決如主文
    。
中    華    民    國   100    年    7     月    26    日
                    民事第十七庭
                        審判長法  官 藍文祥
                              法  官 陳麗芬
                              法  官 吳燁山
正本係照原本作成。
不得上訴。
中    華    民    國   100    年    7     月    29    日
                              書記官 于  誠